Archives communales de Lagarde
Archives départementales du Gers
Archives communales de Lagarde
1663-1962
ESUPPL 1133 - 1134, 5884, 8657, 10166 - 10184
Commune de Lagarde
Lagarde (ou Lagarde-Fimarcon) est un ancien castelnau qui appartenait à la seigneurie de Fimarcon. Bien que cet ancien village fortifié appartenait aux vicomtes de Lomagne et d'Auvillar depuis le IXe siècle, ils y installèrent leur résidence au XIIIe siècle. Erigée en marquisat en 1503, la seigneurie de Fimarcon prend de l'ampleur. Elle était placée dans le ressort des parlement et intendance de Bordeaux, élection de Condom et de la sénéchaussée de Gascogne. Elle comprenait seize paroisses réparties entre la rivière de l'Auvignon, Lamothe-Goas et Astaffort. Plusieurs familles seigneuriales se succèdent sous l'Ancien Régime: les Lomagne-Fimarcon, les Narbonne-Lara, les Cassagnet-Tilladet et les Preissac d'Esclignac. L'émigration du dernier marquis de Fimarcon à la Révolution entraîne le partage des biens de Lagarde.
À la Révolution, Lagarde dépendait du district de Lectoure. La commune est ensuite placée dans les canton et arrondissement de Lectoure, puis elle est rattachée à l'arrondissement de Condom après la réforme de 1926 qui supprime l'arrondissement de Lectoure.
Toponymiquement, le nom « Lagarde » ou « La Garde » signifie « lieu fortifié » ou « porte de garde ». Afin de le distinguer des autres communes nommées Lagarde, on y accole le nom de la seigneurie dont il fut le siège, Fimarcon (anciennement orthographiée Fieumarcon ou Fismarcon).
La commune compte deux édifices classés au titre des Monuments historiques: l'église est inscrite en 1983 et le château est inscrit en 1984.
De nos jours, seuls les vestiges de l'ancien château sont visibles avec l'ensemble des écuries du marquis de Fimarcon. Le bâtiment a été reconstruit entre 1725 et 1730 avant d'être en partie amputé à la Révolution. L'église attenante à la porte de la ville est de fondation romane avec de remaniements datant des XVIIe et XVIIIe siècles.
Un premier dépôt des registres terriers de Lagarde-Fimarcon a été effectué en 1948 à la suite d'une inspection. La majorité des archives de la commune semble avoir été détruite. Celles conservées en mairie ont été déposées le 29 septembre 2021 à la suite d'une inspection réalisée en 2020.
Dépôts de 1948 et du 29 septembre 2021 (entrée n° 2021-108).
Le fonds comprend seulement des livres terriers (1663, 1724) pour la période antérieure à la Révolution.
Pour la période moderne, le fonds est composé des registres de délibérations du conseil municipal (1900-1962) et du centre communal d'action sociale (CCAS) ainsi que des registres d'état civil (1793 -1912). Le cadastre est réduit à un état de sections (1826). Les listes électorales politiques datées de 1868 à 1928 ont été en grande partie conservées. À cela s'ajoutent les procès-verbaux des élections politiques (1912-1914). Les documents militaires portent sur des demandes et les versements des pensions et des allocations des habitants de la commune.
Le fonds est ouvert et s'accroît par dépôt de la commune.
Le classement suit l'arrêté interministériel du 31 décembre 1926 portant règlement des archives des communes. La cotation des archives déposées des communes de moins de 2000 habitants se fait en continu dans la série ESUPPL.
La communicabilité des archives communales est soumise aux délais fixés par la loi du 15 juillet 2008 modifiant le code du patrimoine (article L 213-2, legifrance.gouv.fr/codes/id/LEGISCTA000006159942). Cependant, même pour les documents communicables en application de la loi, le mauvais état matériel des documents ne permet pas d'assurer leur consultation en salle de lecture.
I. Ancien Régime
série C: archives des administrations provinciales (intendance, subdélégations, élections, collecte)
sous-série 9 B: justice locale et seigneuriale de la sénéchaussée de Gascogne
série G: archives du clergé séculier (visites pastorales, procès-verbaux de visite et de vérification des réparations des églises du diocèse, archives des paroisses, fabrique d'église et cures)
séries E et I: archives des communautés d'habitants aux XVIe-XVIIIe siècles (chartes de coutumes, hommages, délibérations consulaires, documents financiers, livres terrier, compoix et cadastres, registres paroissiaux); archives de familles
sous-série 5 E: registres paroissiaux (fonds des sénéchaussées).
II. Période révolutionnaire
série L: justice, municipalités de canton, comités de surveillance, sociétés populaires
série Q: vente des biens nationaux. Yves Coustau, Dépouillement des procès-verbaux d'adjudication des biens nationaux de 1re origine et 2e origine, 1962, 2 volumes.
III. Période contemporaine
1. Série E
sous-série 5 E: registres d'état civil, tables décennales (fonds du greffe du tribunal d'instance d'Auch).
2. Série M
sous-série 1 M: regroupement de communes, délimitation du territoire
sous-série 3 M: conseils municipaux, documents électoraux
sous-série 6 M: recensement de population, statistiques démographiques, naturalisations, état civil, agriculture.
3. Série O
sous-série 1 O: affaires communales, administration générale des communes, bâtiments et biens communaux, syndicats intercommunaux
sous-série 2 O: administration générale de la commune, travaux de construction et d'entretien sur les bâtiments communaux et les équipements collectifs, acquisition et aliénation des biens communaux, comptabilité communale, assistance et prévoyance
sous-série 3 O: voirie communale, chemins vicinaux
sous-série 4 O: dons et legs.
4. Série P
sous-série 3 P: délimitation cadastrale, documentation cadastrale
sous-série 6 P: postes.
5. Autres séries modernes
sous-série 2 R: monuments aux morts
série S: travaux publics (routes, chemins de fer, moulins, usines hydrauliques, électrification, mines, carrières, tourbières)
série T: ouvertures et fermetures d'école, affaires scolaires, dossiers d'instituteurs et institutrices, monographies scolaires, dossiers de classement au titre des monuments historiques
série V: conseils de fabrique, églises
série X: bureaux de bienfaisance.
6. Archives contemporaines (postérieures à 1940)
992 W, 1319 W: administration communale
1277 W: fermetures d'école.
IV. Archives notariales
sous-série 3 E: les archives des études notariales contiennent les éléments de l'histoire locale et des informations sur la vie des habitants; on retrouve parfois dans les archives notariales des délibérations consulaires.
V. Archives privées, fonds entrés par voie extraordinaire
sous-série 1 J: pièces isolées et petits fonds
sous-série 14 J: papiers de Sylvain Daugé, prêtre et érudit local, notes sur des familles et des communes du Gers
sous-série 83 J: fonds de Macarez-Mainfroy, albums de cartes postales et photographies des communes du Gers
sous-série 88 J: fonds de Jean-Henri Ducos, dossiers documentaires sur les châteaux et maison-fortes du Gers
sous-série 101 J: fonds de Paul Mesplé, conservateur du musée des Augustins de Toulouse, albums de photographies des communes du Gers.
VI. Documents figurés
sous-série 1 FI: cartes et plans
sous-série 2 FI: dessins, gravures, estampes, lithographies, tirages photographiques
sous-série 6 FI: cartes postales.
VII. Documentation
séries DAN et DAR: dossiers archéologiques et antiques
série CDOC: dossiers documentaires
série JX: presse locale
série PER: bulletins municipaux et paroissiaux
bibliothèque historique et administrative.
Centre généalogique du Gers, Les mariages célébrés à Lagarde-Fimarcon de 1792 à 1892, d'après les registres de l'état civil, Archives départementales, Auch: Centre généalogique du Gers, 1996, 15 p.
Georges Courtès (dir.), Communes du département du Gers, vol. II: arrondissement de Condom, Auch, Société archéologique et historique du Gers, 2004, p. 284-286.
Élie Ducassé, « Dénombrement des biens du marquisat de Fimarcon en 1533 », Bulletin de la Société archéologique, historique, littéraire et scientifique du Gers, Auch: Imprimerie Th. Bouquet, 1er trimestre 1998, p. 30-52.
Jean-Joseph Expilly, « Fimarcon », Dictionnaire géographique, historique et politique des Gaules et de la France, Paris, Desain et Saillant, 1764, volume 3, p. 135.
Ferdinand Mauquié, Les suzerains de Fimarcon, d'après les recherches et les notes de Bernard Lafitte, curé de Caussens, Auch, Imprimerie centrale, 1908 (gallica.bnf.fr/ark:/12148/bpt6k165130b).
Architerre, sources fiscales d'Ancien Régime (modelespace.univ-tlse2.fr).
Lagarde (Gers, France)
- Archives anciennes (antérieures à 1790)
  - Finances, impôts et comptabilité
    - Livres terriers., 1663-1724; ESUPPL 1133 - 1134; Commune de Lagarde
      livre foncier; Lagarde (Gers, France); cadastre
      - 1663., ESUPPL 1133; Commune de Lagarde
        livre foncier; cadastre
      - 1724., ESUPPL 1134; Commune de Lagarde
- Archives modernes (postérieures à 1789)
  - Administration générale de la commune
    - Conseil municipal
      - Registres des délibérations., 1900-1962; ESUPPL 10166 - 10168; Commune de Lagarde
        délibération; Lagarde (Gers, France); conseil municipal; administration communale
        - 1900 (12 avril)-1919 (28 septembre)., 1900-1919; ESUPPL 10166
        - 1919 (10 décembre)-1939 (9 avril)., 1919-1939; ESUPPL 10167
        - 1939 (1er juin)-1962 (2 septembre)., 1939-1962; ESUPPL 10168
  - État civil
    - Registres des naissances., an V-1872; ESUPPL 10169, 10172; Commune de Lagarde
      répertoire civil; Lagarde (Gers, France); état civil; naissance
      - an V-1832., 1796-1832; ESUPPL 10169; Commune de Lagarde
      - 1833-1872., ESUPPL 10172; Commune de Lagarde
    - Registres des mariages., an V-1872; ESUPPL 10170, 10173; Commune de Lagarde
      répertoire civil; Lagarde (Gers, France); état civil; mariage
      - an V-1832., 1796-1832; ESUPPL 10170; Commune de Lagarde
      - 1833-1872., ESUPPL 10173; Commune de Lagarde
    - Registres des décès., an V-1872; ESUPPL 10171, 10174; Commune de Lagarde
      répertoire civil; Lagarde (Gers, France); état civil; décès
      - an V-1832., 1796-1832; ESUPPL 10171; Commune de Lagarde
      - 1833-1872., ESUPPL 10174; Commune de Lagarde
    - Registres des naissances, mariages et décès., 1873-1912; ESUPPL 10175 - 10178; Commune de Lagarde
      Dont tables décennales.
      répertoire civil; table; Lagarde (Gers, France); état civil; naissance; mariage; décès
      - 1873-1882., ESUPPL 10175; Commune de Lagarde
      - 1883-1892., ESUPPL 10176; Commune de Lagarde
      - 1893-1902., ESUPPL 10177; Commune de Lagarde
      - 1903-1912., ESUPPL 10178; Commune de Lagarde
    - Tables décennales des naissances, mariages et décès., 1793-1872; ESUPPL 10179; Commune de Lagarde
      table; Lagarde (Gers, France); état civil; naissance; mariage; décès
  - Contributions. Administrations financières
    - Impôts directs
      - État de sections., [1824]-1826; ESUPPL 8657; Commune de Lagarde
        Contient aussi le procès-verbal délimitation du territoire de la commune [1824].
        procès-verbal; état de section; Lagarde (Gers, France); limite territoriale; fiscalité; cadastre
  - Affaires militaires
    - Recrutement
      - Recensement des classes de 1865, 1869, 1872, 1880-1882: tableaux de recensement., 1865-1882; ESUPPL 5884; Commune de Lagarde
        liste nominative; Lagarde (Gers, France); recrutement militaire; conscription
  - Élections et personnel
    - Élections
      - Listes électorales., 1868-1928; ESUPPL 10181; Commune de Lagarde
        liste électorale; Lagarde (Gers, France); élection; électeur; élection politique
      - Élections politiques. - Organisation des opérations de vote et résultats, élections municipales: procès-verbaux d'élection, extraits des procès-verbaux d'élection, liste des électeurs (1912-1913); élections au conseil d'arrondissement: procès-verbal d'élection, feuille de dépouillement (1913); élections à la chambre des députés: procès-verbal d'élection, liste des électeurs (1914); élections au Sénat: procès-verbaux (1912-1913)., 1912-1914; ESUPPL 10182; Commune de Lagarde
        procès-verbal d'élection; liste électorale; Lagarde (Gers, France); élection; électeur; élection politique; conseil municipal; campagne électorale; élection au conseil d'arrondissement; élection sénatoriale; élection municipale; élection législative
      - Démission du maire: arrêté du préfet, correspondance., 1934; ESUPPL 10183; Commune de Lagarde
        correspondance; arrêté préfectoral; Lagarde (Gers, France); maire
  - Assistance et prévoyance
    - Bureaux de bienfaisance, secours d'urgence
      - Bureau de bienfaisance: registre des délibérations., 1916-1939; ESUPPL 10184; Commune de Lagarde
        délibération; Lagarde (Gers, France); structure communale d'aide sociale
    - Application des lois d'assistance et de prévoyance
      - Soins médicaux aux victimes de guerre: copie d'un titre de pension, certificat, correspondance (1920-1924). Allocation militaire. - Demande d'Élix Castex: certificat d'imposition, correspondance (1932)., 1920-1932; ESUPPL 10180; Commune de Lagarde
        correspondance; Lagarde (Gers, France); militaire; allocation militaire; famille